【裁判字號】    98,易,2438
【裁判日期】    990129
【裁判案由】    侵占等
【裁判全文】
臺灣板橋地方法院刑事判決              98年度易字第2438號
公  訴  人  臺灣板橋地方法院檢察署檢察官
被      告  丙○○
上列被告因侵占等案件，經檢察官提起公訴（98年度偵緝字第32
9 號），本院判決如下：
    主  文
丙○○犯致令他人物品不堪使用罪，處有期徒刑拾月；又犯竊盜
罪，處有期徒刑柒月。應執行有期徒刑壹年貳月。
    事  實
一、丙○○原係居住於原秋月所有之臺北縣新莊市○○街96之1
    號之房屋，因原秋月積欠債務，由債權人聲請法院強制執行
    並付拍賣點交移轉所有權；緣於民國（下同）96年2 月2 日
    經本院民事執行處執行書記官督同執達員現場查封，並於同
    年9 月13日由乙○○拍定取得權利移轉證書；嗣經本院民事
    執行處執行人員會同乙○○於同年11月8 日上午9 時40分許
    ，前往上開房屋進行現場履勘。丙○○明知上開房屋業經拍
    定為乙○○所有，不得在點交前為任何事實之處分行為，竟
    基於毀損之故意，於履勘後至96年12月11日辦理點交前之某
    不詳時間，以鐵製榔頭暨其他不詳之硬質物件，將上開房屋
    內之房間門框、門板及牆壁、客廳地板拋光磚及窗戶玻璃、
    浴室門框、浴室門檻、浴室門玻璃等物品予以破壞，而浴室
    磁磚亦釘上鐵釘破壞磁磚之完整性，均致令不堪使用。復另
    行起意意圖為自己不法之所有，於如前所述之不詳時日，分
    別由其本身暨不知情之人（詳如下述）將上開房屋內之浴室
    水龍頭、燈具、廚房烘碗機、抽油煙機（本院按：抽油煙機
    部分，係由不知情之年籍不詳之黃秀英以及其兄長、2 名友
    人拆除）、瓦斯爐全數拆下占為己有而竊取之；嗣本院民事
    執行處執行人員會同債權人乙○○於96年12月11日執行點交
    ，因悉上情。
二、案經乙○○訴由臺灣板橋地方法院檢察署檢察官偵查起訴。
    理  由
一、證據能力有無之認定
    按被告以外之人於審判外之言詞或書面陳述，除法律有規定
    者外，不得作為證據。又被告以外之人於審判外之陳述，經
    當事人於審判程序同意作為證據，法院審酌該言詞陳述或書
    面陳述作成時之情況，認為適當者，亦得為證據。當事人、
    代理人或辯護人於法院調查證據時，知有第159 條第1 項不
    得為證據之情形，而未於言詞辯論終結前聲明異議者，視為
    有前項之同意，刑事訴訟法第159 條第1 項及第159 條之5
    分別定有明文。本件檢察官、被告於本院準備程序中均未就
    本案卷內證據資料之證據能力為爭執，且迄言詞辯論終結前
    ，亦未就本院所調查之證據主張有刑事訴訟法第159 條第1
    項不得作為證據之情形，是應認均已同意本案卷內證據資料
    均得作為本案證據，且經本院審酌後，認如下所述之證據並
    無違法取證或證據力明顯低下情形，以資作為證據，並無不
    當，徵之同法第159 條之5 規定意旨，本案經調查之如下證
    據，均有證據能力，合先敘明。
二、訊據被告丙○○除選擇性承認有部分之毀損犯行外，仍矢口
    否認上述犯行，辯稱略以：我否認檢察官所起訴之犯罪事實
    ，我認為告訴人陳述我侵占廚具的部分，那是不屬於房屋的
    東西，我是向原秋月買下來的，東西是屬於我的，當初我是
    替原秋月考慮到她的債務問題，所以我有附上60萬元的本票
    ，分成兩個部分，30萬元把裝潢廚具留下來，另外30萬元以
    房子給我出租，我收租金，兩年的時間，兩年後她如果有意
    把房子收回，再談廚具裝潢她如何向我買回，她生活上有困
    難，我有叫她去銀行辦理只繳利息、不繳本金的辦法。（見
    本院98年10月26日準備程序筆錄）；我並非故意破壞浴室門
    框，是不小心打壞的，沒有其他證據（見本院98年11月16日
    準備程序筆錄）；【對證人乙○○之證言有何意見？告以要
    旨】證人講的是事實，但抽油煙機不屬於固定物，是我花錢
    買的，我沒有提起第三人異議之訴，查封後的第一次履勘當
    時我有在場，我認為抽油煙機不屬於固定物，我本來要請人
    來幫我搬家，但後來他們打架，所以門框、地板有損壞，牆
    壁是因為我釘鋼釘的時候才裂開；【對證人甲○○之證言有
    何意見？告以要旨】沒有意見；【對證人戊○○之證言有何
    意見？告以要旨】固定物的認知不同，我有付錢給原秋月，
    燈泡壞掉也是我自己花錢修理，我只有拆燈座，電線並沒有
    斷掉，水電部分，我不是專業人員，不會剪斷電線，是不是
    因為水電工想賺錢，才說有損壞的情形，燈座後面留下來的
    電線並不是剪斷，我把走廊的燈換到客廳，坎燈我只拆下三
    個下來；馬桶的零件下面的鐵管生鏽會噴水出來，不是裡面
    的零件壞掉，也不是我故意破壞的；我承認剛才照片的門框
    破壞部分，但我有附上打架的照片，那只是椅子噴到玻璃破
    掉，浴室的塑鋼門、門框的破壞我承認，但那是打架造成的
    ，浴室的花崗石、門檻，也是打架時一起破壞的；【對於告
    訴人乙○○於偵查中之指訴、證人黃世明於偵查中之證述有
    何意見？提示並告以要旨】沒有，是打架造成的，法院已經
    判決賠15萬元，不是我故意破壞的；（你說是打架造成的，
    為什麼客廳地板的拋光磚及浴室磁磚都被破壞？）客廳的拋
    光磚可能是打東西打壞掉一個洞，浴室磁磚是我釘釘子吊毛
    巾；（你為什麼要在客廳地板的拋光磚上打東西？）進門的
    第二片門的鎖頭壞掉，我要拆下來把心敲正；（為什麼門的
    鎖頭壞掉，你要在拋光磚的地上敲？）鎖沒有辦法轉；（門
    的鎖頭在什麼位置？）在一般人的腰際高度；（腰際高度距
    離地板很遠，為什麼要在地板敲？）是拆下來以後在地板敲
    ；（你說是打架造成的，為什麼浴室的水龍頭被拔走？）浴
    室的水龍頭我不知道被拔走；（燈具、烘碗機、抽油煙機、
    瓦斯爐你都帶走？）對，我都送給人家；（送給誰？）燈具
    送給林廣盛，烘碗機是黃秀英自己帶走，抽油煙機黃秀英的
    三哥黃運光帶走，瓦斯爐送給林金看；（這些東西你不自己
    用，為什麼拿走？）這些東西我有拿錢給原屋主原秋月，所
    以屬於我的；（法院於96年12月11日點交，你在點交前多久
    搬離？）打架隔天就搬離現場，大約在點交前15-20 天；（
    提示他字卷第41頁背面到42頁予證人閱覽；板院96年11月9
    日的執行命令你有無收到？）有；（執行命令說明四上面記
    載，附著於建物無法分離或非破壞建物難以分離的設備，均
    為拍賣效力所及，你為什麼還要把水龍頭、燈具、烘碗機、
    抽油煙機、瓦斯爐拆下帶走？）我覺得上開東西不是難以分
    離，我搬家時當然可以搬來搬去，所以我才付錢給原秋月，
    以後我才不用再買一次，這些東西是搬家可以隨身攜帶的；
    （水龍頭到底是不是你或叫人拆走的？）不是；（你離開時
    水龍頭還在不在？）還在；（為什麼水龍頭後來被拆走？）
    我不知道；（提示他字卷第17-20 頁照片；牆壁上一個個的
    洞，是用什麼東西敲出來？）用榔頭敲出來的，牆壁裂得很
    嚴重，我用榔頭輕輕的敲，我住進去沒有多久就敲了，裂痕
    的洞是之前的，不是敲擊造成的，看到紅磚的部分，是我要
    釘釘子剛好敲到磁磚的中心點，裡面的紅磚才露出來；（你
    當時跟原秋月以30萬元買裝潢設備，是誰出的錢？）黃秀英
    出的錢，由我出面，我提出60萬元的本票；（你既然以30萬
    元買，為何還提出本票？）本來是設定當抵押，後來他沒有
    辦法繳出利息；（你拿60萬元本票參與分配，是否不當得利
    ？）我對法拍不懂，我想說參與分配能多少分配一些；（你
    既然參與分配就不是買賣？）剛開始是設定，我跟原秋月協
    商後變成買賣；（你是否詐欺法院？）他沒有完全履約，導
    致房子被法拍，我也不懂程序；（法院96年11月8 日第一次
    履勘之後，你多久搬家？）約15天左右，我只記得是打架隔
    天就搬走；（期間誰住在系爭房屋？）只剩我一個人住，之
    前還有黃偉倫跟他女朋友住；（拍定人原先看房子並無異狀
    ，15天期間為何浴室牆壁多了10幾根釘子？是否屬於合理使
    用？）釘子是之前釘的，黃偉倫跟他女朋友還住在那邊的時
    候；（抽油煙機誰搬走？）我說是我的，請他們來拆的；（
    何時拆的？）我要搬的15天之內，我叫黃秀英及她三哥、兩
    個朋友來拆的；（抽油煙機、瓦斯爐、烘碗機，是你拆下來
    ，還是誰拆的？）烘碗機是我拆下來的，因為只有四個螺絲
    ，瓦斯爐也是我拿下來的，抽油煙機是黃秀英三哥叫人來，
    我跟他一起拆的，時間都是在我搬走的15天之內；請判輕一
    點，我說的是毀損的部分我承認，過失破壞到的東西我承認
    ；竊盜部分我不承認，我認為那是我的東西等情（見本院99
    年1 月20日審理筆錄），為自己做出事實上暨法律上之辯解
    。
三、本院認定被告有公訴所指犯行之證據暨得心證之理由：
(一)、經查本件民事強制執行案件，由債權人聲請執行伊始，自96
    年2 月2 日執行查封，同年9 月13日由告訴人乙○○拍定取
    得該系爭拍定物所有權利，並取得權利移轉證書，嗣於同年
    11月8 日本院會由周某等現場履勘，迄至同年12月11日執行
    點交之全過程，該系爭強制執行標的物有受到毀損暨被竊取
    之整體事實，觀之告訴人乙○○陳稱：民事執行處96年11月
    8 日書記官會同兩名員警到場履勘，書記官就有告訴被告，
    房屋內的東西附著於房屋的設備，包括浴室的水龍頭，客廳
    的坎燈、廚房的抽油煙機、烘碗機、瓦斯爐，都是固定在廚
    房的牆壁，附屬於建物，不能拆除，被告也沒有表示意見，
    被告說他有付錢向原秋月買，但並沒有任何事實可以證明；
    毀損部分，被告將房間的門框、門板、走道的牆壁、客廳的
    地板拋光磚、窗戶玻璃、浴室門框、門檻、浴室玻璃、磁磚
    都破壞等語（見本院98年10月26日準備程序筆錄）；復稱：
    得標以後，96年11月8 日履勘，我是買受人，法院通知我去
    現場履勘，在履勘現場，被告有表示是承租人借他住而已，
    所以他說他有向原來的屋主買廚具部份，是不實在的，且沒
    有其他證據證明等情（見本院98年11月16日準備程序筆錄）
    ；又證人乙○○（即告訴人）於本院證稱略以：「（96年2
    月2 日該次查封你有沒有去？）沒有；（提示他字卷第39頁
    96年11月8 日執行筆錄予證人閱覽；96年11月8 日該次執行
    你有沒有去？）我有去；（請說明當天你去現場的經過？）
    當天去現場時，還有板院書記官及執達員，房屋狀況正常，
    現場有拍照，法院書記官及執達員有告訴被告，現場要保持
    現狀，被告說他知道；（後來法院在96年12月11日執行點交
    時你有沒有去？）我有去，我去現場發現房屋有破壞的狀況
    ，與96年11月8 日去履勘時不一樣，我就馬上拍照，被告不
    在現場，他已經搬走；（房屋毀損的狀況是否如他字卷第12
    -30 頁照片所顯示的情形？提示卷頁照片並令其辨認）對；
    （96年11月8 日現場履勘房屋毀損前完好的照片是否如他字
    卷第6-11頁照片所顯示的情形？提示並令其辨認）是；被告
    之前在偵查庭時說，有一些破壞是打架造成的，但門框是從
    上到下破壞，打架不可能造成，浴室門框被告說他是搬東西
    弄壞的，但浴室門檻是大理石做的，不可能是椅子或徒手敲
    壞的，一定是用榔頭或鐵鎚敲壞的，且浴室的毛巾架跟牙刷
    架，之前都是用吸盤式的，根本沒有鐵釘，之後浴室有10幾
    根鐵釘，那是惡意破壞，且被告跟我要30萬元的搬遷費」等
    語（見本院99年1 月20日審理筆錄），核與證人即本院辦理
    該執行案件書記官甲○○以及執達員戊○○於本院證稱該系
    爭標的物查封履勘執行點交事件諸情，互核相符（詳如下述
    (二)），事實明確，可以明確認定。
(二)、又證人甲○○（即本院原承辦本件執行事務之書記官）證述
    略以：「（本院95年度執字第56658 號是否由你查封、執行
    點交？）是；（提示他字卷第36頁96年1 月12日查封筆錄予
    證人閱覽；本案96年1 月12日查封是否由你負責執行？）是
    ，我們查封不動產；‧‧（提示他字卷第37頁96年2 月2 日
    查封筆錄予證人閱覽；96年2 月2 日該次查封是你執行的嗎
    ？）是，執行房子增建的部分，如筆錄記載，這次被告有在
    場；‧‧‧；（提示他字卷第39頁執行筆錄予證人閱覽；96
    年11 月8日到現場執行是你負責的嗎？）對，我跟執達員一
    起去，被告有在現場；（這次去現場的目的？）買受人要求
    點交房子，我們會先發15天之內自動履行的命令，如雙方都
    在現場，就先由他們協商，屆時如債務人不搬走，才再進一
    步執行，包括不動產內的動產；（根據筆錄上記載，你有告
    訴被告不得將現場固定物破壞，事實是否如此？）對；（履
    勘當天你去看房子的狀況如何？）履勘時如買受人或代理人
    有去，我們會先請他們現場拍照，當天買受人乙○○有去，
    我不知道乙○○有無拍照，法院不拍照，但買受人可以自行
    拍照；（提示他字卷第41頁背面予證人閱覽；板院96年12月
    11日點交命令是否由你承辦？）對；（該點交命令說明四有
    告知被告拍賣的效力？）這是公文例稿，告知被告拍賣效力
    ；（96年12月11日點交時你有沒有去？提示點交筆錄並告以
    要旨）有，我跟法官、執達員一起去；（點交時房屋狀況如
    何？）如筆錄所載，沒有貴重東西，只有一些廢棄物，房屋
    有損壞。‧‧‧（第一次查封後不動產交給誰保管？）查封
    時如債務人不在，一般都是由債權人或代理人保管，本案第
    一次敲門時都沒有人在，所以當時並沒有交給被告保管，連
    同不動產主建物、增建部分，都交由債權人的代理人保管，
    沒有委任在場第三人保管的情形；（你在執行第一次點交時
    ，有特別說明不動產內的固定物不能拿走？）對。‧‧（第
    一次點交履勘當天，拍定人有無提出建物不適當或被破壞的
    情形？）沒有；（點交當天才發現破壞的情形？）對」等語
    。核與證人戊○○（即本院原承辦本件執行事務之執達員）
    證述略以：「（是否曾經在本院擔任執達員？）是；（本院
    95年度執字第56658 號案件，拍定物的查封、點交是否由你
    執行？提示筆錄，並告以要旨）是；（提示他字卷第37頁96
    年2 月2 日執行筆錄予證人閱覽；96年2 月2 日的查封你有
    沒有去？）有；（你還記得當時法院人員有無跟被告說關於
    房屋的事情？）不記得；（提示他字卷第39頁執行筆錄予證
    人閱覽；96年11月8 日點交的第一次履勘你有沒有去？）有
    ；‧‧（筆錄記載法院人員有告知被告，不得將固定物破壞
    ，事實是否如此？）每次拍定後的點交程序都會這樣；（你
    記得96年2 月2 日的查封跟96年11月8 日點交的履勘，你去
    現場看房屋有無任何異狀？）好像沒有什麼明顯的異狀；（
    96年11月8 日點交的履勘，買受人有無向你們抱怨房屋有任
    何遭毀損的狀況？）沒有；（提示95年度執字第56658 號96
    年12月11日點交筆錄予證人閱覽；96年12月11日的點交你有
    沒有去？）有；（當時房屋的狀況如何？）被破壞過」等語
    （均見本院99年1 月20日審理筆錄）情節，互核均屬相符。
(三)、因據上述，就各該證人乙○○、甲○○、戊○○等之證述如
    上各該查封點交全程析之，足認為該毀損情形暨各該物件之
    變異狀況；而且被告對系爭房屋之建物登記第二類謄本1 份
    、破壞前之照片16張、遭破壞後之照片41張、遭搬遷之烘碗
    機照片1 張、本院95年度執字第56658 號卷宗執行筆錄暨對
    檢察官起訴之犯罪事實及更正的事實、法條等，於本院審理
    時亦均表示無意見等情（同見本院99年1 月20日審理筆錄）
    ，互核亦均屬為一致，毫無差池。再者，由96年12月11日點
    交現場照片可知，系爭建物牆壁被敲擊之裂痕處處，且浴室
    之牆壁亦遭釘上鐵釘多支，而客廳地板拋光磚同遭破壞，被
    告辯稱因打架造成要無足採，所辯拋光磚是在地板敲鎖頭所
    致，核與常情亦屬相悖，同非可採。而告訴人乙○○於買受
    上開房屋後於上揭時間會同本院民事執行處前往該買受房屋
    處所為現場履勘事實全情，亦有上開房屋之建物登記第二類
    謄本1 份，以及本院95年度執字第56658 號卷宗1 份，暨該
    破壞前之照片16張以及遭破壞後之照片41張、遭搬遷之烘碗
    機照片1 張等均足為佐證。是被告如上所辯，誠屬荒唐至極
    ，要屬事後飾詞卸責，核無足採。至被告請求傳喚原秋月欲
    證述：問她那些東西是不是說好要給我的，我現在找不到她
    等云云，然如上所述，被告復亦陳明，並不知其所在等情，
    是本案事證明確，縱令其到庭證述，亦無從為其有利之認定
    ，本院認為並無傳喚之必要，附此敘明。據上，本案事證明
    確，被告犯行，可以被認定的，應予責罰。
四、核被告丙○○所為，係犯刑法第354 條之毀損罪以及同法第
    320 條第1 項之竊盜罪。又所犯竊盜犯行，關於竊取抽油煙
    機部分，係由不知情年籍不詳之黃秀英及其兄長暨其餘2 名
    友人拆除，此部分則係間接正犯；被告所犯如上2 罪，犯意
    個別、行為互殊，所犯犯罪構成要件亦異，為數罪，應予以
    分論併罰。又按刑法上侵占罪之成立，以擅自處分自己持有
    他人所有之物，或變易持有之意思為所有之意思，而逕自基
    於所有人地位就該物件有所主張者，為其犯罪構成要件；如
    該為侵占犯行基礎之持有關係，尚未建立者，除有涉犯其餘
    罪嫌者，應另為核處者外，仍與侵占罪之基本構成要件非屬
    等同，非得遽以侵占罪論處。是就此部分觀之，如上公訴意
    旨暨被告所辯，本件被告究有無公訴所指之侵占犯行，其首
    應釐清者，厥為被告與告訴人間所存基礎法律關係內涵定之
    。參酌被告與告訴人間，並尚未構建雙方持有之法律基礎關
    係，此稽之卷附本院95年度執字第56658 號卷號從查封以迄
    執行點交過程查悉，該查封標的物並未交付被告保管，顯足
    認為被告與告訴人間，並未建立有各該物件之持有法律關係
    ，是被告有將該系案查封拍賣標的物中如起訴所指之物件取
    走，固屬無疑，然並無存乎持有告訴人物件之本質內涵，因
    是，本件被告取走該系案查封物件行為，應認係觸犯竊盜罪
    ，仍難認被告已有持有告訴人之物而加以為侵吞入己之侵占
    犯行，原起訴就此所稱，或已誤會。又檢察官於本院審理時
    稱如起訴書所載各該物件，並未交予被告保管，並就原起訴
    之侵占罪法條更正為竊盜罪，故此部分並無刑事訴訟法第30
    0 條變更起訴法條之問題，附此敘明。爰審酌被告素行（詳
    參卷附被告前案紀錄表），及為本件犯行之動機、目的、手
    段、行為所生危害於人民對本院民事執行案件之公信，及犯
    罪後矢口否認犯行之態度等一切情狀，酌情分別量處如主文
    所示之刑，並定其應執行刑，用資責罰。至被告所為毀損犯
    行所用之榔頭或他項不明之硬質物件等，均未據扣案，且並
    無證據證明係違禁物，為免執行無著滋生法律秩序上無謂之
    困擾，應不為沒收宣告，附此敘明。
據上論斷，應依刑事訴訟法第299 條第1 項前段，刑法第354 條
、第320 條第1 項、第51條第5 款，刑法施行法第1 條之1 ，判
決如主文。
本案由檢察官丁○○提起公訴，經檢察官黃佳權到庭執行職務。
中    華    民    國    99    年    1     月    29    日
                  刑事第5 庭審判長法  官  李釱任
                                  法  官  黃司熒
                                  法  官  黎錦福
以上正本證明與原本無異。
如不服本判決得於收受本判決後10日內向本院提出上訴書狀，並
應敘述具體理由，如未敘述上訴理由者，應於上訴期間屆滿後20
日內補提理由書狀於本院（均須按他造當事人之人數附繕本），
切勿逕送上級法院。
                                  書記官  蔡麗春
中    華    民    國    99    年    1     月    29    日
附錄本案所犯法條全文：
中華民國刑法第320條
（普通竊盜罪、竊佔罪）
意圖為自己或第三人不法之所有，而竊取他人之動產者，為竊盜
罪，處5 年以下有期徒刑、拘役或5 百元以下罰金。
意圖為自己或第三人不法之利益，而竊佔他人之不動產者，依前
項之規定處斷。
前二項之未遂犯罰之。
中華民國刑法第354條
（毀損器物罪）
毀棄、損壞前二條以外之他人之物或致令不堪用，足以生損害於
公眾或他人者，處2 年以下有期徒刑、拘役或5 百元以下罰金。

司法院資訊處製作；財團法人民間司法改革基金會備份。
